【裁判字號】    89,訴,2718
【裁判日期】    901109
【裁判案由】    商標異議
【裁判全文】
臺北高等行政法院判決                            八十九年度訴字第二七一八號
                              .
    原      告  美商．亞歷克斯諾爾公司（Alex Noel，Inc.）
    代  表  人  甲○○○○○○.
    訴訟代理人  丙○○  律師
                乙○○  律師
                蔡瑞森  律師
    被      告  經濟部智慧財產局
    代  表  人  陳明邦（局長）住同右
    訴訟代理人  丁○○
    參  加  人  日商鐘紡股份有限公司
    代  表  人  帆足隆
    訴訟代理人  蔡淑美  律師
右當事人間因商標異議事件，原告不服經濟部中華民國八十九年九月二十一日以經（
八九）訴字第八九○八八五七六號訴願決定，提起行政訴訟。本院判決如左：
    主    文
原告之訴駁回。
訴訟費用由原告負擔。
    事    實
一、事實概要：緣參加人日商鐘紡股份有限公司於民國（以下同）八十六年八月二十
    六日以「KATE」商標，指定使用於商標法施行細則第四十九條所定商品及服務分
    類表第三類之化粧品、面膜、護髮劑、洗髮劑、刮鬍膏、沐浴皂、牙膏香水等商
    品，向被告（八十八年一月二十六日改制前中央標準局）申請註冊，經被告准列
    為審定第八一四五八四號商標（下稱系爭商標，如附圖一所示）嗣原告以該審定
    商標與「KATE SPADE」商標（下稱據以異議商標，如附圖二所示）構成近似，有
    違商標法第三十七條第七款之規定，對之提起異議，案經被告審查，以八十九年
    五月十九日中台異字第八八一七四六號商標異議審定書為異議不成立之處分，原
    告不服，提起訴願，遭經濟部以八十九年九月二十一日以經（八九）訴字第八九
    ○八八五七六號訴願決定書為駁回訴願之決定，原告猶表不服，提起行政訴訟。
二、兩造聲明：
    (一)原告聲明求為判決：訴願決定及原處分均撤銷，並判命被告為撤銷審定第八一
      四五八四號「KATE」商標之處分或其他適法處分。
    (二)被告聲明求為判決：駁回原告之訴。
三、兩造之爭點：１、系爭商標與據以異議商標是否近似？２、據以異議商標是否為
    著名商標？
(一)、原告主張之理由：
１、
(1)、原告之據以異議商標「KATE SPADE」業經廣泛使用而為國內相關公眾所知悉，原
    告乃世界知名之服飾配件，手提袋，皮包等各種產品之產銷公司，早於西元 (以
    下同)一九九三年即以其公司創辦人之一兼產品設計師Kate Spade小姐之名字做
    為商標廣泛使用於其產製之前揭商品上。為求公司營運之多角化，原告並將其營
    業觸角延伸至其他相關之個人服飾配件及用品，如化粧品、眼鏡、珠寶、手錶、
    衣服等商品上。憑藉Kate Spade小姐之天賦與努力，其所設計之產品，款式新穎
    、格調高雅，產品甫經上市，旋即造成搶購熱潮，廣受業界廠商及消費者之喜愛
    與採用。再者，Kate Spade小姐除於一九九五年榮獲美國時裝設計師聯席會
    (The Council of Fashion Designers of America)票選為年度服飾配件設計師
    ，於一九九七年其設計才能再次獲得肯定，並再度勇奪美國時裝設計師聯席會之
    年度服飾配件設計師，茲檢附原告公司簡介影本、美國時裝設計師聯席會一九九
    七年年度服飾配件設計師得獎名單及CNN電視台節目內容稿，以供參考。為保護
    以Kate Spade小姐之名為商標之「KATE SPADE」商標圖樣，原告業於世界各國如
    美國、日本、加拿大、墨西哥、印度、大陸、新加坡、香港、歐洲各國、韓國、
    澳大利亞、智利、紐西蘭、菲律賓、巴西等國普遍申請註冊，以求該商標之周全
    保護。甚者，為將其「KATE SPADE」商標商品推向台灣市場，原告並向被告申請
    該商標之註冊保護，迄今已領有註冊第八二九九二八、八二五八四○、八二四八
    一三、八一六九○八及八五四一八八號商標註冊證。又為達強力宣傳效果並增加
    一般消費者對其「KATESPADE」商標商品印象，原告不惜耗費鉅資於國際著名之
    報章雜誌如Financial Times, British Vogue, Vogue, Women's Daily及People
    等大幅刊登廣告，以廣泛促銷宣傳其「KATE SPADE」商標商品。此外，原告並將
    其「KATE SPADE」商標商品活動舞台大力推向亞洲市場，觀其於日本之銷售活動
    ，原告即有計劃性地於該國開設十家「KATE SPADE」商標商品之專賣店，並於各
    大百貨公司設有廿九個銷售專櫃，原告並於當地各大報章雜誌廣泛刊登廣告，僅
    其自一九九七年八月至一九九八年三月之廣告費用即高達新台幣壹仟伍佰伍拾貳
    萬肆仟元，而由於其產品品質之精良，原告之「KATE SPADE」商標商品之全球及
    亞洲銷售金額更迅速成長如後述驚人之數字，堪為同業之翹首：
    全球銷售金額              日本及亞洲其他各國之銷售金額
    一九九六年          陸佰壹拾萬美元 (約一億八千三百萬台幣)
    一九九六年          壹佰萬美元 (約三千萬台幣)
    一九九七年          壹仟壹佰貳拾萬美元 (約三億三千六百萬台幣)
    一九九七年          壹佰伍拾萬美元 (約四千五百萬台幣)
    一九九八年          貳仟伍佰萬美元 (約七億五千萬台幣)
    一九九八年          壹佰玖拾萬美元 (約五千七百萬台幣)
    再者，原告之「KATE SPADE」商標商品於日本之一九九六年至一九九八年之銷售
    金額亦十分龐大且逐年迅速成長，茲臚列於后：
    一九九六年          壹佰萬美金(約參仟萬新台幣)
    一九九七年          壹佰肆拾萬美金(約肆仟貳佰萬新台幣)
    一九九八年          貳佰伍拾萬美金(約柒仟伍佰萬新台幣)
(2)、美國及日本等地區皆為台灣地區人民觀光旅遊聖地，經查一九九六年至二○○○
    年四月間，台灣地區人民前往該二地觀光之人數便高達數十萬人，茲臚列相關數
    字以供參考。
                          美      國        日      本
    一九九六年            約五十八萬人      約六十萬人
    一九九七年            約五十九萬人      約六十五萬人
    一九九八年            約五十八萬人      約六十七萬人
    一九九九年            約五十六萬人      約七十二萬人
    二○○○年一月至四月  約十九萬人        約二十五萬人
    由此足證，我國消費大眾有絕對機會知悉原告夙著盛譽之「KATE SPADE」商標。
    再者，鑑於現今哈日及哈美風之盛行，台灣地區人民之各種服飾流行風尚皆以美
    國或日本之時尚潮流做為指標，故台灣市場相關公眾絕對有機會知悉原告之據以
    異商標「KATE SPADE」。茲檢附原告「KATE SPADE」商標商品於世界各國之報章
    雜誌廣告影本及相關發票影本 (相關國際發票記錄為數甚多，如屬需要，亦可提
    供影本，以供參考)，以資證明。隨商品之廣泛流傳世界各地及文宣資料之大量
    刊登及發行，原告之「KATE SPADE」商標業已建立其良好之商譽而為業界及消費
    大眾所熟知。鑑於現今資訊之流通迅速及觀光旅遊之頻繁，實難謂同為競爭對手
    之關係人於申請註冊系爭商標時並未知悉原告先使用且已享有盛譽之「KATE
    SPADE」商標之存在。
(3)、再查，由於原告「KATE SPADE」商標商品獨特之設計理念，符合現今時代潮流趨
    勢，「KATE SPADE」商標商品於一九九三年上市後，旋即於短短二年間造成轟動
    並成功地於國際市場上攻佔一席之地。甚者，鑑於KATE SPADE小姐天賦之設計才
    能及其榮獲之一九九五年及一九九七年美國時裝設計師聯席會年度最佳設計師之
    此項殊榮，原告之「KATE SPADE」商標商品再次受到世界媒體囑目，早於關係人
    申請註冊系爭商標前，國際各大知名媒體如Finanical Times、British Vogue
    、Vogue、Women's Wear Daily、People等國際發行出版雜誌，皆以廣大篇幅報
    導原告之「KATE SPADE」商標商品。此外，原告之「KATE SPADE」商標產品並於
    全世界衛星播出節目中大肆宣傳與介紹，其中並包括國際知名之CN電視台。茲檢
    附CNN電視節目錄影帶乙卷、報導原告「KATE SPADE」商標商品之報章雜誌廣告
    等共二五三篇文章及由原告之代表人所出具之經紐約州公證人公證之宣誓書影本
    乙份附中譯文為憑。於現今資訊化之時代及衛星有線電視普及之社會，透過電腦
    網路 (網址www.altculture.com/aentries/k/k xspade.html)，甚或衛星媒體之
    同步傳播，資訊之取得早已無國界之區別，國內消費者對於相關商品資訊之取得
    早已非難事，並幾可達到與國外消費者同步取得資訊之快速地步，故只要國內有
    心人士欲剽竊他人商標，以獲取不法利益，其可不費吹灰之力，即可輕易取得他
    人商標商品資訊，況原告之「KATE SPADE」商標商品商譽業受國際各界肯定，國
    內許多不肖廠商便起「抄襲」歹念，覬覦其國際性商標商譽，以圖不法利益。再
    者，經國際各大知名媒體及報章雜誌之強力宣傳效果，原告「KATE SPADE」商標
    商品業受世界各地消費者所熟悉，其已成為國際知名性商標，彰彰明甚。甚且，
    前揭報導原告「KATE SPADE」商標商品之國際知名媒體如CNN電視台及Financial
    Times、Vogue、People等國際發行雜誌，於國內亦可透過普及之衛星轉播接收或
    於國內各大書店中購買，國內消費者亦不難知悉原告業享盛譽之「KATE SPADE」
    商標。此外，原告之「KATE SPADE」商標商品亦於全球電腦網路中宣傳與介紹，
    於現今電腦化之資訊社會，資料甚或商品之採購皆可透過網路輕易達成，若謂國
    內消費者無從知悉原告夙著盛譽之「KATE SPADE」商標之可能，實不足採信。此
    外，原告「KATE SPADE」商標商品，亦於收視率極佳之情境喜劇影集如Just Sho
    ot Me及FRIENDS內出現，茲呈送由香港貿易發展局國際市場簡訊網站 (index.td
    c.org.hk/tdc/ imn/cimn/cimn172/feature4.htw)所下載之有關原告「KATE SPA
    DE」商標商品之介紹資料，以供卓參。查電視和電影乃與國民日常生活息息相關
    且為最重要之傳播媒介，各個工商產業莫不爭取其產品於該等傳播媒介之亮相機
    會，尤其是收視率極佳之電視影集。藉由前揭電視影集之全球同步播放及其廣大
    之觀眾群，原告之「KATE SPADE」業已建立其國際知名性商譽，甚且，因該等影
    集之良好口碑，該等影集亦於台灣地區有線及無線電視頻道重複播放，隨其高頻
    率且強力之播送，國內消費者亦不難知悉原告夙著盛譽之「KATE SPADE」商標。
(4)、原告欲強調，於被告中台異字第八七一○九二號異議審定書中，被告業已肯認原
    告「KATE SPADE」商標之商譽業為消費大眾知悉。再者，既被告及經濟部均亦認
    定原告「KATE SPADE」商標於美國、日本等地區之知名商譽，且鑑於現今哈美及
    哈日風之盛行及該等地區頻繁之觀光旅遊，國內相關消費大眾有知悉原告之「
    KATE SPADE」商標之可能，即應肯認原告據以異議商標於本國亦建立相當商譽，
    故被告及經濟部所為之「異議不成立」之處分及「訴願駁回」之決定，其處分論
    據實有令人斟酌之餘地，而有重新審酌之必要。
２、系爭商標與原告之據以異議商標構成近似，系爭商標之註冊申請有違商標法第三
    十七條第七款之規定：
(1)、依一般經驗法則，「商標之襲用」其前提勢必以被襲用之商標須具有一定程度之
    利用價值，即其商標須具一定知名度，始有「抄襲」之不法利益可圖。又，若商
    標均屬自創性商標則二商標近似之機率幾近於零，更遑論二者商標均指定使用於
    性質相關聯之類似商品，則一方之商標圖樣百分之九十以上必定為抄自他方之商
    標圖樣。
(2)、查系爭商標「KATE」與原告之據以異議商標「KATE SPADE」中之「KATE」完全相
    同且同位於字首，按外文商標首重字首，且其予人之寓目印象亦以字首為重，系
    爭商標客觀上有使一般消費者誤認其為原告據以異議商標之系列商標，進而陷誤
    購之窘境。甚且，於被告及經濟部之異議處分書及訴願決定書中均審認系爭商標
    與原告之據以異議商標構成近似，故系爭商標之申註冊有違商標法第三十七條第
    七款之規定，依法應否准其審定註冊。
３、法律之修訂乃在促進國家社會之整體發展並使權利所有者獲得充分保法律規範之
    修正乃為建全法律體制而使權利所有者對其權利獲得充分之保障，並藉此遏阻社
    會上不良之歪風。換言之，法律之修訂係非開倒車，而係使其立法意旨得以發揮
    。是以，不論係修正前或修正後之現行商標法第三十七條第七款規定，均應包括
    「商標襲用」之情形在內，以杜止仿冒歪風並維護交易秩序，此乃為該法條規範
    意旨之正確闡釋，於本案中，系爭商標與原告之據以異議商標所用文字幾近完全
    相同且指定使用於性質相關連之類似商品上，若謂二者商標之近似純屬歪打正著
    之情事，實乃天方夜譚，不足採信。再者，本案系爭商標之申請人為日商公司，
    鑑於原告據以異議「KATE SPADE」商標於日本之知名商譽，亦難謂關係人於申請
    註冊系爭商標時並未知悉原告享有盛譽之「KATE SPADE」商標，關係人於申請系
    爭商標時已有「剽竊」之不法居心。是關係人以幾近相同於原告知名商標之「
    KATE」商標圖樣向被告申請註冊並指定使用於第三類之性質相關聯之類似商品上
    ，其意圖造成消費者混淆誤認兩造商品之來源而達到「搭便車」之意圖，已昭然
    若揭，系爭商標業已違反商標法第三十七條第七款之規定，依法應否准其註冊。
４、參加人於九十年七月廿三日具狀，辯稱「所有著名商標或標章，應以其在我國境
    內著名與否為斷」云云，復援引大法官會議釋字第一○四號解釋，辯稱「對於著
    名商標之認定亦認為係「係指中華民國境內，一般所共知者而言」云云，殊不足
    採，理由如下：
(1)、大法官會議釋字第一○四號解釋於本案不得援用：係對於四十七年十月二十四日
    修正公布之當時商標法第二條第八款「相同或近似於世所共知他人之標章者」所
    為之解釋，於本案不得加以援用。蓋商標法自四十七年十月二十四日修正公布迄
    今，於此期間內又歷經六次修正，不應予以援用。尤其目前商標法第三十七條第
    七款本文已修正為「商標圖樣有左列情形之一者，不得申請註冊：相同或近似於
    他人著名之商標或標章，有致公眾混淆誤認之虞者。」因之，大法官會議釋字第
    一○四號解釋是否仍有適用，仍有疑異。
(2)、退一步言，當時之舊商標法第二條第八款之真意，係指呈請註冊人所在之區域或
    其產品行銷之區域更何況，司法院院字第一○○八號解釋，對舊商標法第二條第
    六款所謂世所共知，係指呈請註冊之區域一般所共知而言，其中「呈請註冊之區
    域」之真意亦係指呈請註冊人所在之區域或其產品行銷之區域，並非如行政院所
    指呈請註冊區域之範圍而言。再查經濟部訴願委員會對於所謂「世所共知」有一
    致之認定，以為應以該標章所表彰使用之商品具有良好之商譽及悠久之歷史以及
    廣泛行銷之事實為世人（指註冊地區一般人士而言）所習知習見者，始克稱之。
    足證經濟部所謂世所共知，並非指全國境內一般所共知，而係指標章所表彰使用
    之商品行銷之地區一般所共知，不過其行銷須較為廣泛，亦即行銷之地區較為廣
    大耳，但其行銷地區並不須遍及全國。因此，司法院大法官會議第一○四號解釋
    ，不免於無形中廢止舊商標法第二條第八款之適用。為此曾有大法官提出不同書
    ，認為「商標法第二條第八款所謂『相同或近似於世所共知他人之標章』係指他
    人之標章，其所表彰使用之商品具有良好之商譽悠久之歷史，以及廣泛行銷之事
    實，在其行銷區域內為一般所共知，而其使用有發生廠商混同之虞者而言。」有
    司法院秘書處發行之「司法院大法官會議釋彙編」可稽。
(3)、被告（八九）智商九八○字第八九五○○○五二號公告之「著名商標或標章認定
    要點」九但書，已逾越商標法及施行細則之規定，於本案不應予以援用：按「商
    標圖樣有左列情形之一者，不得申請註冊：相同或近似於他人著名之商標或標章
    ，有致公眾混淆誤認之虞者。」商標法第三十七條第七款定有明文。準此，其要
    件為：(一)據以異議之標章須已廣為相關事業或消費者所普遍認知；(二)二標章
    圖樣相同或近似；(三)有致公眾混淆誤認之虞。而「本法第三十七條（第一項）
    第七款之適用，指以不公平競爭之目的，非出於自創而抄襲他人已使用之商標或
    標章申請註冊，並有致公眾誤信之虞者；所襲者不以著名商標或標章而使用於同
    一或類似商品為限。」復為八十三年七月十五日經濟部經（八三）中標○八七四
    二六號令修正發布之商標法施行細則第三十一條所明文。從而被告（八九）智商
    九八○字第八九五○○五二號公告之「著名商標或標章認定要點」九但書「但於
    國外所為之證據資料，仍須以國內相關事業或消費者得否知悉為判斷」之規定，
    顯已逾越商標法第三十七條第七款及前揭施行細則第三十一條之規定，添加法律
    所未規範之要件，顯已違反「法律保留原則」，從而於本案不得加以援用。
(4)、證十號之錄影帶內，其錄製及播出日期分別為一九九六年（即八十五年）二月十
    七日及一九九六年（即八十五年）三月十六日，有原告於美國之顧問所出立之宣
    誓書，證十號錄影帶旁白紀錄及CNN與LEXIS-NEXIS簽署之專屬線上合約及該公司
    產品經理Chari Walsh簽署之證明書為憑，特此陳明。
５、原告之據以異議商標「KATE SPADE」不僅業為世界各大知名媒體廣為宣傳介紹，
    原告並於世界多國取得該商標於各類產品之專用權，茲臚列原告據以異議商標「
    KATE SPADE」於世界各國之註冊資料如后，以供參考。另檢附原告據以異議「
    KATE SPADE」商標之日本商標登錄通知書及日本、香港與美國商標註冊證影本，
    以供參考。
６、原告據以異議「KATE SPADE」商標早於一九九六年一月二十三日即向美國商標主
    管機關提出註冊申請 (參原告「KATE SPADE」商標之美國第0000000、0
    000000及0000000號商標註冊證影本)。而參加人之系爭商標商標
    「KATE」遲至一九九六年八月二十三日始向日本商標主管機關提出註冊申請，參
    加人九十年九月四日行政訴訟參加陳述狀 (二)之附件二 (據爭商標與系爭商標
    於世界各國併存註冊資料表中譯文)即可證之。此外，由參加人所提呈之二者商
    標世界併存註冊資料表亦可證明，參加人系爭商標於韓國、新加坡、香港、泰國
    、馬來西亞、菲律賓及美國之註冊申請日皆晚於原告之據以異議「KATE SPADE」
    商標，故參加人於系爭商標提出註冊申請時必早已知悉原告之「KATE SPADE」商
    標並有加以抄襲之不法意圖。況原告之「KATE SPADE」商標業於日本夙著盛譽，
    而參加人亦為日商公司，若謂其於申請註冊系爭商標前並未知悉原告之「KATE
    SPADE」商標，實不足採。
(二)、被告主張之理由：
    經查本件系爭審定第八一四五八四號「KATE」商標與原告據以異議之「KATE
    SPADE」商標相較，二者圖樣上均有相同之外文「KATE」，固應屬構成近似之商
    標，惟據原告檢送之證據資料所示，尚不足以證明原告使用據以異議商標於系爭
    商標申請註冊日前，已因廣泛使用而為國內相關事業或消費者所普遍認知而達著
    名之程度，業經被告於原處分論明。原告雖於訴願階段再提出美國時裝設計師聯
    誼會一九九七年度服飾配件設計師得獎名單、CNN電視台節目內容稿、據以異議
    商標日本廣告費用一覽表、一九九六年至二○○○年我國國民至日本、美國觀光
    人數統計表、據以異議商標於世界各地之報章雜誌廣告及銷售發票影本、CNN錄
    影帶乙卷、據以異議商標於全球網路上之文宣資料等證據資料。惟查前開證據資
    料固可證明據以異議商標之商品銷售及廣告之事實，然各該日期或與系爭商標申
    請日期相當或較之為晚；而本國國民赴日、美觀光人數並非認定據以異議商標為
    著名商標之直接證明；美國紐約州公證人公證之宣誓書影本，並非商標具體使用
    資料；據以異議商標商品於日本之廣告費用、銷售金額一覽表及於世界各地消費
    者及銷售金額資料一覽表，尚缺乏其他相關資料佐證；網路文宣亦無日期揭示；
    錄影帶之內容係美國CNN電視台對KATE SPADE小姐及其生產之皮包商品所作之專
    訪，綜合前述資料，尚難以現今商品資訊流通之迅速，進而推論據以異議商標於
    系爭商標申請註冊日前，於我國境內已廣為相關事業或消費者所普遍認知而達著
    名之程度，從而系爭商標之申請註冊，難謂相同或近似於他人著名之商標或標章
    ，而有致公眾混淆誤認之虞，應無違反前揭法條之規定。至原告主張前開條款規
    定應包括「商標襲用」之情形在內，以杜絕仿冒歪風並維護交易秩序，始為規範
    意旨之正確闡釋乙節，經核依前開條款之文義解釋，「商標襲用」非屬其構成要
    件，自不得任意擴張適用範圍。
(三)、參加人主張之理由：
１、系爭商標與原告據以異議商標並不近似：依商標法第三十六條之規定，「二人以
    上於同一商品或類似商品以相同或近似之商標，各別申請註冊時，應准最先申請
    者註冊」。經查，據爭之「KATE SPADE」商標，其中申請註冊日為年９月日
    ，較系爭之「KATE」商標申請註冊日年８月日為晚。此二商標皆指定使用於
    第３類之同類商品，而被告竟也核准較後申請之據爭商標註冊；參酌前揭商標法
    第三十六條之規定可知，被告必定是認為「KATE」與「KATE SPADE」商標並不近
    似，才讓兩商標均得以獲准審定公告。更何況兩商標已於世界多國併存註冊，因
    此，兩商標應不近似。被告於原處分書中認為「經查本件系爭審定第八一四五八
    四號「「KATE」商標與據以異議之「KATE SPADE」商標相較，二者固應屬構成近
    似之商標：：」，此見解實已相互矛盾。
２、所謂「著名商標或標章」乃指在貴國境內著名，此為我國司法實務上及商標審查
    實務上依釋長久以來一貫的見解：
(1)、依釋字第一○四號解釋，「商標法第二條第八款所稱世所共知，係指中華民國境
    內，一般所共知者而言」，而此號解釋，乃對於院字第一○○八號解釋所為之補
    充。依院字第一○○八號解釋，所謂世所共知係指「呈請註冊之區域」一般所共
    知者而言，而釋字第一○四號解釋對於「呈請註冊之區域」所為之解釋，即為「
    中華民國境內」；蓋商標法乃中央立法，以全國為適用範圍，商標適用之效力亦
    及於全國，故所謂世所共知應指中華民國境內一般所共知而言（請參照釋字一○
    四號解釋理由書）。
(2)、解釋理由書明白地點出，商標之保護採「屬地主義」，蓋商標註冊後，其商標專
    用權之效力應只及於國內，對於「著名商標於國內是否受到保護」當然亦應如此
    解釋，否則若非在我國國內著名，如何判斷我國之消費者或相關業者是否有混淆
    誤認之虞？如何貫徹我國商標法採屬地主義之精神？
(3)、依釋字第一八五號解釋，司法院所為之解釋，「有拘束全國各機關及人民之效力
    ，各機關處理有關事項，應依解釋意旨為之」，因此，釋字一○四號所為之解釋
    ，應為各機關所遵行不悖的。原告雖於準備書狀理由一中謂，商標法自公布迄今
    ，歷經六次修正，故釋字一○四號解釋不應予以援用。然，無論舊法之「世所共
    知之商標」，或是現行法之「著名之商標」，皆指「富有知名度之商標」、「夙
    負盛名之商標」等概念，而釋字一○四號解釋既對此概念加以解釋，則此解釋之
    精神並不因修法後條文用詞略異而有所改變。因此，被告所頒之「著名商標或標
    章認定要點」九但書，秉承上揭解釋之基本法理，同時亦符合商標法立法原意，
    何來原告所稱法律保留原則」之違反？
(4)、除了上述商標審查實務採此種認定標準以外，本此大法官會議解釋之旨趣，實務
    上關於此方面之見解，亦採取相同之解釋。除了參加人前所提呈之年判字第六
    一二號判決、年判字第一五七六號判決以外，茲再呈上年判字第一二九三號
    判決及年判字第一三五號判例供參考。
(5)、綜上所述，關於商標著名與否，應以是否在中華民國境內著名為斷，此實為我國
    司法實務及商標審查實務上一貫的見解。原告於準備書狀中空言否定，未引實據
    ，其見解殊不足採也。
３、原告之商標亦非為著名之商標，並無使一般大眾混淆誤認之虞。
、商標著名與否之認定時點，應以他人申請註冊時著名與否為準。原告所提出之證
    據資料，大都在系爭審定第八一四五八四號「KATE」商標申請註冊日之後，況且
    該等雜誌並無在我國發行，實難謂「KATE SPADE」商標已在我國達「著名」之程
    度，而使得系爭審定第八一四五八四號「KATE」商標會與之構成混淆誤認。
、原告所提之廣告費用統計及於日本之銷售成長統計僅止於日本地區，如何證明其
    在台灣已達著名程度？至於其所提及之CNN電台、電腦網路等證物，僅以此二資
    料即想證明國內消費者已熟知原告之商標，恐有問題。蓋原告並未指出該等資料
    是否為在系爭商標申請之前即已存在之資料？更遑論其於國內之收視率、上網率
    如何？原告皆未提及。況且其乃透過外文宣傳，在使用中文的我國，其宣傳效果
    必定大打折扣。
、此外，原告所一直提及的，大部份皆止於「服飾、佩件、手提帶、皮包」等商品
    ，而系爭商標乃指定使用於化粧品等商品，兩者大相逕庭；若再將「原告之證據
    資料大部分皆存在於系爭商標申請註冊日之後」加以考量在內，則何來之「混淆
    誤認」？
、原告列舉全球及日本、亞洲銷售金額，並自稱為「同業之翹首」，恐嫌誇大；況
    且原告將日本、亞洲其他各國（是否包括台灣？）並列而舉出數字，是否刻意迴
    避其在台灣銷售並不佳之事實而不單獨列舉於台灣之銷售數字？
、至於原告所提及之中台異字第八七一○九二號審定書，基於商標審查乃個案審查
    為原則，他案不得比附援引；況且觀此異議審定書之理由，據以異議商標遲至一
    九九三年方開始使用，且此商標之相關雜誌廣告並未於我國發行，如何認定我國
    消費大眾對此商標已熟悉？更何況在短短幾年內，僅憑未於我國發行之雜誌廣告
    即認定於我國著名，實有認定上之瑕疵。
、茲再就原告所提之CNN電視節目錄影帶之內容，提出意見如后：此錄影帶之內容
    係美國CNN電視台對Kate Spade小姐所作之專訪，因播出之時間甚短，且以英語
    發音，由於語言上之隔閡，實難據以推斷該品牌已為  我國境內一般消費者所普
    遍認知。況且，自錄影帶之對話內容可知悉，據以異議之「Kate Spade」商標係
    於一九九三年才在美國某一配件商展公開，一九九五年秋天才有了第一次之廣告
    宣傳活動，而CN所拍攝標有「Kate Spade」商標之商品亦完全只有皮包，Kate
    Spade小姐接受CNN採訪時也表示他們尚未進入其他商品領域。而本件參加人申請
    註冊的「KATE」商標係指定使用於化粧品等商品，與「KATE SPADE」係指定使用
    於皮件商品，兩者並非相關聯商品，自無致消費者混淆誤認之虞。
、系爭商標早已在台灣市場販賣、銷售，於一九九九年六月─二○○一年六月兩年
    間，銷售總額為新台幣九千兩百九十六萬三千元，而在日本市場，一九九六年二
    月─二○○一年六月約５年間，銷售總額為日幣二百三十億二千七百一十七萬元
    （約為新台幣六十五億七千九百一十九萬元），系爭商標之商品在台灣並有二三
    ○個銷售據點，而在日本，共有一六○○○個銷售據點。茲呈上「KATE」商標於
    台灣及日本之商品宣傳型錄供參考。
(3)、因此，就原告所提之證據資料及陳述之理由可知，據爭之「KATE SPADE」商標實
    非為國內著名之商標，一般根本無混淆誤認之虞。
４、據以異議之「KATE SPADE」商標與系爭商標，兩者非為近似商標，且後者絕非襲
    用自前者：經查，「Kate」一字乃甚為普通之外文女子名，而被告前此先後核准
    皆指定使用於化粧品等商品之系爭審定第八一四五八四號「KATE」商標及據以異
    議之審定第八二九九二八號「KATE SPADE」商標之註冊申請，此即表示被告認為
    二商標不近似，故如嗣後被告於異議審定書復認定二商標近似，實已違反行政自
    我拘束原則。前述之參加陳述狀附件四所附之據爭商標與系爭商標於世界各國併
    存註冊資料，今呈上其中譯文供參考。其中，兩商標已於日本、新加坡併存註冊
    ，而在韓國，則兩商標皆已公告，但均各自被異議或被評定中。此外，於馬來西
    亞、菲律賓欄位中所謂「現況不明」，意謂「Kate Spade」商標之註冊申請，尚
    未被主管機關核准，或雖已被主管機關核准，但第三人對之提出異議，尚未確定
    取得商標專用權而言。此外，參加人曾提出兩商標併存註冊一覽表，茲再補充系
    爭商標於其他國家註冊情形供鈞院參考：其中，於中國大陸、印尼、緬甸，系爭
    商標已獲准註冊（再加上前所提及之日本、新加坡，其已於５個國家註冊），而
    在美國及越南，則已獲核准公告。
５、綜上論述，原告據爭之「KATE SPADE」商標與系爭之審定第八一四五八四號「
    KATE」商標並非近似之商標，而原告之商標亦非著名之商標，並無使一般大眾混
    淆誤認之虞。
６、綜合言之，商標著名與否，應以在我國境內是否著名為斷，而原告迄未能證明據
    以異議商標於我國之著名性。此外，據爭「KATE SPADE」商標與系爭之審定第八
    一四五八四號「KATE」商標並非近似之商標，且據爭之商標亦非著名之商標。而
    原告所提之證據皆僅提及服飾、佩件等商品，但是系爭商標卻是指定使用於化粧
    品，並已在台灣市場大量行銷、販賣，因此並無使一般大眾混淆誤認之虞。
    理   由
一、按商標圖樣「相同或近似於他人著名之商標或標章，有致公眾混淆誤認之虞者」
    ，不得申請註冊，為本件商標異議審定時商標法第三十七條第七款所明定。又所
    稱「著名之商標或標章」，係指有客觀證據足以認定該商標或標章已廣為相關事
    業或消費者所普遍認知者而言，復為商標法施行細則第三十一條第一項所明定。
    所謂「有致公眾混淆誤認之虞者」，係指商標或標章有使一般消費者對其所表彰
    之商品來源或產製主體發生混淆誤信之虞而言。參加人日商鐘紡股份有限公司於
    八十六年八月二十六日以「KATE」商標，指定使用於商標法施行細則第四十九條
    所定商品及服務分類表第三類之化粧品、面膜、護髮劑、洗髮劑、刮鬍膏、沐浴
    皂、牙膏香水等商品，向被告申請註冊，經被告准列為審定第八一四五八四號系
    爭商標。嗣原告以該審定商標與「KATE SPADE」據以異議商標構成近似，有違商
    標法第三十七條第七款之規定，對之提起異議，案經被告審查，為異議不成立之
    處分等情，為兩造所不爭，並有原告八十七年八月三十一日商標異議申請書、系
    爭商標商標註冊簿、被告八十九年五月十九日中台異字第八八一七四六號商標異
    議審定書等件為證，堪認為實。原告不服，循序提起本件行政訴訟，主張：原告
    係世界知名之服飾配件手提袋、皮包等各種商品之產銷公司，早於西元一九九三
    年即以其公司創辦人兼產品設計師KATE SPADE小姐之名作為商標，使用於其產製
    之商品上，KATE SPADE曾於一九九五、一九九七年獲得美國時裝設計師聯誼會之
    年度服飾配件設計師。其「KATE SPADE」商標除於美國、日本等國獲准註冊外，
    於我國亦獲准註冊第八一六九○八、八二四八一三、八二五八四○、八二九九二
    八號等商標在案，為達宣傳效果，不惜耗費巨資於國際著名之雜誌如Financial
    Times、British Vogue、Vogue、Women's Daily及People等雜誌大幅刊登廣告，
    積極行銷世界各地，「KATE SPADE」商標商品並於全世界衛星播出節目中強力宣
    傳與介紹，且將「KATE SPADE」商標商品推向亞洲市場，在日本即有計劃性設置
    專賣店、百貨公司專櫃，廣泛銷售。而系爭商標「KATE」以與據以異議商標「
    KATE SPADE 」完全相同之外文  字首「KATE」為商標圖樣申請註冊，客觀上足
    使一般消費者誤認系爭商標為原告著名商標之系列商標，自有違首揭商標法第三
    十七條第七款之規定云云。
二、本件兩造爭之要點有二：１、系爭商標與據以異議商標是否近似？２、據以異議
    商標是否為著名商標？玆分述如下：
１、系爭商標與據以異議商標是否近似？
(1)、按商標在外觀、觀念或讀音方面有一近似者，即為近似之商標，而商標圖樣上之
    外文，有一單字相同或主要部分相同或相似，有混同誤認之虞者，即為外觀近似
    。為行政台七十四經字第一八○六八號函准修正備查之商標近似審查基準一、二
    之（八）所明示，該審查基準雖係被告內部之作業基準，惟經由行政慣行與平等
    原則之適用，而產生外部效力，該規定又無違背法律之規定，本院自得逕予援用
    。又判斷商標是否有混同誤認之虞，應就其各主要部分隔離觀察。所謂主要部分
    ，係指商標之中具有識別他我商品之部分而言。
(2)、經查：系爭商標「KATE」與原告之據以異議商標「KATE SPADE」，均有相同之「
    KATE」，雖系爭商標之「Ａ」字母經過設計成中間無橫劃，但仍然可明顯看出系
    爭商標係外文「KATE」四個字母所組合而成，蓋外文商標首重字首，其予人之寓
    目印象亦以字首為重，「KATE」為系爭商標與據以異議商標之主要部分無訛，則
    就系爭商標與據以異議商標主要部分異時異地隔離觀察，客觀上有使一般消費者
    混同誤認之虞，固應屬近似之商標。參加人雖以：被告曾先後核准皆指定使用於
    化粧品等商品之系爭審定第八一四五八四號「KATE」商標及據以異議之審定第八
    二九九二八號「KATE SPADE」商標之註冊申請，此即表示被告認為二商標不近似
    云云，惟查，據以異議商標其申請註冊日為八十六年九月十二日，固較系爭商標
    申請註冊日八十六年八月二十六日為晚。此二商標皆指定使用於第三類之同類商
    品，但被告雖亦核准較後申請之據爭商標註冊等情，固有系爭商標、據以異議商
    標之商標登記簿可查。但商標法第三十六條雖然規定：「二人以上於同一商品或
    類似商品以相同或近似之商標，各別申請註冊時，應准最先申請者註冊。」係指
    二相同或近似商標均未註冊，因我國商標法採註冊主義而規定其處理方式，主管
    機關未依該條處理，係商標於公告期間異議（商標法第四十六條）或就註冊商標
    評定（商標法第五十二條）之問題，尚難以被告未依商標法第三十六條處理系爭
    商標及據以異議商標，即據以推論二商標為非近似商標，參加人所辯，應非可採
    。
２、據以異議商標是否為著名商標？
(1)、按商標專用權屬於無體財產之一種，將無體財產權賦予該權利人，即意味著該權
    利人以外之其他社會大眾之自由權受到限制，因此有法律保留原則之適用。而在
    法律保留原則下，商標權利之有無及其範圍與內容必須完全依商標法之規定為之
    。商標法為國內法，應以維護本國之市場秩序為其主要功能，若要保護外國使用
    之商標，必須外國之商標與本國之利益有關，方有其正當性。否則存在於國際社
    會中著名商標不知凡幾，且其著名度之亦有一定之地域範圍，如有些世界知名，
    有些僅在一洲知名，甚至只在國內知名或某一地區知名。我國商標法所要保護者
    當然僅限於我國國內之公共利益，國外之著名商標必須在我國已達到著名之程度
    ，對我國公共利益造成影響，商標法才有保護該外國著名商標之必要性。是以釋
    字第一○四號解釋就舊「商標法第二條第八款所稱世所共知，係指中華民國境內
    ，一般所共知者而言」，解釋理由書即謂商標之保護採「屬地主義」（參照釋字
    一○四號解釋理由書），商標法自公布迄今雖歷經六次修正。然無論舊法之「世
    所共知之商標」，或是現行法之「著名之商標」，皆指「富有知名度之商標」、
    「夙負盛名之商標」等概念，而釋字一○四號解釋既對此概念加以解釋，則此解
    釋之精神並不因修法後條文用詞略異而有所改變。
(2)、另本件被告係於八十九年五月十九日作成異議審定書，則原處分應適用於八十八
    年三月九日以（八八）智商九八０字第二０四五九五號公告公布之「著名商標或
    標章認定要點」，該要點第二點係規定：「本法所稱著名商標或標章，係指商標
    或標章於我國境內相當廣泛範圍內已為相關公眾所共知者而言」、「（一）所謂
    我國境內相當廣泛範圍，係指商標或標章使用之情況已遍及全國相當廣泛範圍而
    言」、「所謂相關公眾所共知，係指商標或標章已為通常或可能接觸所使用相關
    商品或服務之相當多數大眾所熟知者而言。」並未違反法律保留原則，原告主張
    上開要點之規定違反法律保留原則，並非可採。（該要點於在八十九年八月十日
    修正公布修正為目前規定，其第二點明定：「本法所稱著名商標或標章，依其施
    行細則第三十一條第一項規定，指有客觀證據足以認定該商標或標章已廣為相關
    事業或消費者所普遍認知者」。被告雖有意趨向國際化而刪除上開著名商標之定
    義，但並未否定著名商標之地域性，附此敘明）
(3)、按商標著名與否之認定時點，應以他人申請註冊時著名與否為準，此有上開要點
    第十點第二款規定。原告所提出之證據資料，大都在系爭審定第八一四五八四號
    「KATE」商標申請註冊日之後，況且原告所提之各項證據，均只能證明其在國外
    之知名度，該等雜誌並無在我國發行，實難謂「KATE SPADE」商標已在我國達「
    著名」之程度，而使得系爭審定第八一四五八四號「KATE」商標會與之構成混淆
    誤認。又原告所提之廣告費用統計及於日本之銷售成長統計僅止於日本地區，殊
    難以證明據以異議商標在台灣已達著名程度。至於原告所提及之CNN電台、電腦
    網路等證物，係透過外文宣傳，在使用中文的我國，較難達到廣泛宣傳的效果，
    是原告以此二資料，主張國內消費者已熟知原告之商標云云，亦難使本院有明確
    之心證。
(4)、原告雖主張：我國與美國及日本交往頻繁、哈日風及哈美風盛行與原告之產品出
    現在電視媒體或雜誌媒體，並出現於情境喜劇，而現代傳媒訊息快速，很容易為
    國人吸收，認據以異議商標在美日等國為高知名度商標，國內亦應為著名商標云
    云，惟查我國與美國及日本之民間文化及貿易交流雖屬頻繁，但對美式與日式文
    化並非全盤吸收，仍有取捨，因此不是美日風行之產品，我國就一定風行。特別
    是衣飾配件等產品，能在未實際行銷之情況下，單單以口碑流傳之方式，而獲取
    遍及全台之知名度，實屬特例。必須有特別之流行風潮或極為突出之產品話題，
    方能達成。另我國青少年間雖有「哈日風」及「哈美風」之次文化，但並非普遍
    存在於每一階層。至於現代傳媒訊息傳播速度固然快捷，但現代傳媒也非常眾多
    ，資訊爆炸，在眾多資訊中，真正能給社會大眾形成深刻而持久印象之話題或廣
    告並不多見，除非業主能夠投入鉅額成本，以長期持續之方式，在主要媒體均大
    量播放及刊登，方有使外國知名商標成為國內著名商標之功能，但原告所舉之上
    開證據並不足以證明上開事實，足見原告本項主張，並不足採。
三、綜上所述，據以異議商標並非商標法第三十七條第七款規定之著名商標，從而，
    被告依首揭規定，為異議不成立之處分，並無不合。訴願決定遞予駁回，亦無違
    誤，均應予維持。本件原告之訴為無理由，應予駁回。至於本件據為異議之法律
    乃修正後商標法第三十七條第七款，是以系爭商標是否符合舊法三十七條第七款
    規定之「襲用」，並非本件之訴訟標的；另外兩造對於系爭商標、據以異議商標
    是否有混淆誤認之虞之攻擊防禦方法，均與本件判結果無涉，自無庸一一審酌，
    附此敘明。
據上論結，本件原告之訴為無理由，爰依行政訴訟法第九十八條第三項前段，判決如
主文。
中      華      民      國      九十      年     十一     月     九     日
                             臺 北 高 等 行 政 法 院  第 四 庭
                                         審 判 長 法  官  張瓊文
                                                  法  官  黃清光
                                                  法  官  劉介中
右為正本係照原本作成。
如不服本判決，應於送達後二十日內，向本院提出上訴狀並表明上訴理由，如於本判
決宣示後送達前提起上訴者，應於判決送達後二十日內補提上訴理由書（須按他造人
數附繕本）。
中      華      民      國      九十      年     十一     月     九     日
                                                  書記官  黃明和


司法院資訊處製作；財團法人民間司法改革基金會備份。
